src/fst/morphology/guesser-simplex-nouns.lexc
! Guesser needs these
Letter = a|e|i|o|u|õ|ä|ö|ü|b|c|d|f|g|h|j|k|l|m|n|p|q|r|s|š|z|ž|t|v|w|x|y; 
!AnySymbol = Letter | CapLetter | Dig ;  ! punctuation symbols missing from here; is it OK?

! double vowels and diphtongs:
! bracketed ones appear as diphtongs only in the first (i.e. stressed) syllable
! high     ii (ie) (iu) (io) (ia)   üü üi (üe)    (üo) (üa)                          ui (ue) uu (uo) (ua)
! middle   ei  ee   eu  (eo) (ea)   öö öi  öe           öa     õõ õi õe õu õo õa     oi  oe  ou  oo   oa
! low                               ää äi  äe  äu  äo                                ai  ae  au  ao   aa
!
VowNoDots = i|u|a|e|o;
VowDots = [ õ|ä|ö|ü ];
Vowel = [ VowNoDots | VowDots ] ;
Semiwowel =  y | w ;
DoubleVow = i^2 | u^2 | a^2 | e^2 | o^2 | õ^2 | ä^2 | ö^2 | ü^2 ;
HighVowel = i | ü | u ;
FrontVowel = i | e ;

Diphtong = [Vowel VowNoDots] & ~DoubleVow & ~[ä a] & ~[ö o] & ~[ö u] & ~[ü u];  ! including bracketed ones 
SemiDiphtong = Diphtong & [[HighVowel ~i] | [FrontVowel ~HighVowel]] ;          ! only the bracketed diphtongs
StrictDiphtong = Diphtong & ~SemiDiphtong ;        ! excluding bracketed ones
iDiphtong = SemiDiphtong & [i Vowel] ;             ! ie iu io ia


LongV =  [DoubleVow | Diphtong] ;
StrictLongV = [DoubleVow | StrictDiphtong] ; ! = LongV - SemiDiphtong

Ckpt = k|p|t;
DoubleCkpt = k^2 | p^2 | t^2 ;
Clmnr = l|m|n|r;
DoubleClmnr = l^2 | m^2 | n^2 | r^2 ;
Cgbd = g|b|d;
Cplosive = [Ckpt | Cgbd] ;
!Cfš = f|š;
Cspirant = [f | h | [h v]];
Csibilant = [s|š|z|ž];
Cnonsonor = [Cplosive | Cspirant | Csibilant ] ;  ! z, ž also classified as nonsonorous...
Csonor = [ Clmnr | j | v] ;                       ! excluding foreign letters y w
Consonant = Cnonsonor | Csonor | c|q|z|ž|w|x|y;
ShortCons = [Cgbd | Clmnr | h | j | s | v] ;
DoubleCons = DoubleCkpt | DoubleClmnr | f^2 | h^2 | s^2 | š^2 | v^2   ;  ! only some consonants may be doubled
TwoCons = [Consonant Consonant] & ~DoubleCons ;

Letter = Vowel | Consonant ;

! lihtsalt ad hoc 
ManyCons = Consonant Consonant Consonant+ ;


SomeSyllables = [?* Vowel ?*] ;


! lauatu, mitte ideetu, aga ka nimetatu (võiks olla paradigm deriv);  ideetu, aga ka tuutu
DerTu = [[Letter* Pair t u] |   
         [Letter* LongV t u] ];                         
DerJa = [[Letter* Vowel Consonant+ Vowel j a] | [Letter* Vowel Consonant+ t j a]];
DerNe = [[Letter* Pair (Consonant) n e] | [Letter* Vowel [Vowel | Consonant] Consonant+ n e]];
DerKe = [Letter* Pair k e] ;

!-----------
! astmed
! need on hakkama ja leppima tüüpide sisehäälikud;
! s.t. need on kolmandas vältes, aga teisendus teise vältesse ei muuda kirjapilti, v.a.
! [LongV | [Vowel Csonor]]kpt -> gbd, kpt[Csonor] -> gbd, [Vowel]topeltkpt -> kpt, [LongV | [Vowel Csonor]]ss -> s
! tundub, et need samad sisehäälikud sobivad selleks, et defineerida II välte sisehäälikuid
! (v.a. [LongV | [Vowel Csonor]]ss)
! JVow [i Vowel] on sõnades nagu siesta, fiasko
SiseLeppima = [[LongV [Consonant | [s s] | [Cplosive Csibilant] | [Csibilant Cplosive] ]] | 
                    [Vowel Csonor    [ [s s] | [Cplosive Csibilant] | [Csibilant Cplosive]]] | 
                    [[Vowel | [i Vowel]] [[Consonant Consonant] & ~[Cgbd Csonor] & ~[j Consonant] & ~[\h h] | [h v Ckpt]]]  
                   ] ;

SiseLeppuma = [Vowel Clmnr Ckpt] | 
             [LongV Ckpt] | 
             [Vowel DoubleCkpt]; ! alati ka ELAMA; nähtava orto muutuseta on siit väljas...

! veel II välte sisehäälikuid
! vedru
SiseIIGL = [[Vowel | [i Vowel]] Cgbd Csonor] ;
! piko, siena
SiseIIK = [Vowel [Ckpt | f | š | z | ž]] | [[i Vowel] Consonant];

! II välde
SiseII = [SiseLeppima & ~[[LongV | [Vowel Csonor]] s s]] | SiseIIK | SiseIIGL;

! I välde
SiseI = [Vowel ShortCons] ;

! Ainult III välde, s.t. pole võimalik hääldada nagu oleks II välde
! jäta wyq välja
SiseIIIAinult = [[Vowel | LongV | [i Vowel]] Consonant+] & ~[SiseI] & ~[SiseII] & ~$[w|y|q];



!---------------

! patterns for productive inflectional types
! prefix Proto denotes ordinary words, Nimi denotes names

! video, rodeo, stereo also like ARMEE
ProtoARMEE = [FirstSyll & [Letter* Vowel]] | [Consonant* [[i Vowel] | UVow]];

NimiARMEE = [Letter* [Vowel]] ;

ProtoKAVA = [[Consonant* Vowel ShortCons [VowNoDots - e]] |
                  [Foot [t | [s t] | [s k]] e l u]] ;
!nimiKAVA is unnecessary

SyllAASTA = [[ThreeSyllV & [Letter* VowNoDots]] & ~DerKe] ;

! viimane on ka ThreeSyll, aga EndAASTA on mugav ; tegelinski
EndAASTA = [[Letter* Vowel Consonant+ i a] |   
           [Letter* Vowel Consonant+ i k a] | 
           [Letter* Vowel Consonant+ s k i]] ;                                       

            
! tüüne, haige, rohke, raske, range,  lükra , kalme, võimla, Brodski, mitte katte ega veski
! need ei tohiks olla AASTA tüüpi
BadGradeAASTA = [Consonant* Vowel [Consonant | [Cgbd Clmnr]] VowNoDots] | 
                     [Consonant* Vowel Consonant Csibilant [VowNoDots - e]] | 
                     [Letter* Vowel DoubleClmnr  [VowNoDots - e]] ;

GradeAASTA = [Foot & [Letter* Vowel+ Consonant+ VowNoDots] & ~BadGradeAASTA] ;

AASTA = [SyllAASTA | EndAASTA | GradeAASTA] ;  ! DerJa tuleks verbi tuletisena nagunii, eks?

ProtoAASTA = [AASTA & ~DerNe] | DerTu | DerJa ;
! lihtsustatud versioon

LihtAASTA = [ThreeSyllV & [Letter* VowNoDots]] | EndAASTA | [Foot & [Letter* Vowel+ Consonant+ VowNoDots]] | DerTu | DerJa ;

! kui iganes mahub piisavalt silpe, siis ongi AASTA tüüp...
NimiAASTA = [Letter* AASTA] ;

! need justkui ei tohiks olla PERE tüüpi (on ainult AASTA tüüpi)
BadGradePere = [[Letter* LongV Consonant Consonant Consonant+ Vowel] |
                     [Letter* Csibilant Consonant Consonant+ Vowel] |
                     [Letter* Consonant+ Cgbd Clmnr Vowel] 
                    ] ;

GradePERE = [Foot & [[Letter* Vowel+ Consonant+ Vowel] & ~BadGradePere ]] ;

SyllPERE = [[Letter* Vowel] & ~ProtoARMEE & ~AASTA] | [Consonant* [i Vowel]];

VoorPERE = [Letter* Letter Consonant Vowel Vowel [k|n] e] ; ! karaoke, lantsaroone

ProtoPERE = [[SyllPERE | [SyllAASTA & ~EndAASTA]] & ~DerJa  & ~DerTu & ~DerKe & ~DerNe] | [GradePERE & ~DerNe] | VoorPERE ;
! eefeu, panatsea jms kuuluvad ka PERE alla, ehkki tegelt samad vormid saaks ARMEE + AASTA kaudu...

LihtPERE = [Foot & [Letter* Vowel+ Consonant+ Vowel]] | [Consonant* [i Vowel]] ;

! almost anything is possible... e.g. Sydney, Maria, Tanganjika
NimiPERE =  [Letter* Letter Vowel] & ~[FirstSyll & [Letter* Vowel]];

ProtoPEENIKE = DerKe ;
!NimiPEENIKE is unnecessary ?

DerLine = [l i n e] ;
DerLane = [l a n e] ;
DerMine = [m i n e];
DerLiLaMiNe = DerLine | DerLane | DerMine;

AnyOLULINE = [Letter* Vowel Consonant+ [a|e|i|u] n e] | [[Foot & [Letter* Vowel]] n e] ;  ! ka laiune
AnyOLULIS =  [Letter* Vowel Consonant+ VowNoDots s] | [[Foot & [Letter* [i|u]]] s] | [[Foot & [Letter* [Vowel - u]]] u s] | [[Letter* Pair Vowel s] & [Letter* [[i Vowel] | [e Vowel] | [u Vowel]] s]];  ! ka laius, avaus; 

! these patterns can never occur for OLULINE
SyllSOOLANE = [Consonant* [ShortCSyll & [Vowel Consonant+]] VowNoDots n e] ;                 ! tinane, rublane, mitte kiuline
SyllSOOLAS =  [Consonant* [ShortCSyll & [Vowel Consonant+]] VowNoDots s] | [Consonant* Vowel+ Consonant+ i s];                 ! jänes, Valdis 

EndSOOLANE = [Letter* Vowel [Vowel | Consonant+] n e] & ~[Consonant* Vowel [Consonant - [Ckpt | m]] n e] ;  ! jäine, ...aarne, ...stne, ka akne ja tamne; laiune

! ProtoOLULIS: selle mustriga sõnad võivad olla pl par lõpus -si;
ProtoOLULIS = [AnyOLULIS & ~SyllSOOLAS] ;

LihtOLULIS = AnyOLULIS ;

NimiOLULIS = [ProtoOLULIS] ;
NimiOLULIS = [LihtOLULIS] ;

ProtoOLULINE = [ AnyOLULINE & ~[SyllSOOLANE | EndSOOLANE]] ;  ! ei tunne laiune, sest selle tunneb (valesti) EndSOOLANE

LihtOLULINE = AnyOLULINE ;

NimiOLULINE = [ProtoOLULINE] ;
NimiOLULINE = [LihtOLULINE] ;

! soolane: kõik ne, s lõpulised on siin 
ProtoSOOLAS = [Letter* Pair s] & ~[Letter* [DoubleVow | StrictDiphtong] s] ; ! ei tunne: päis, teos jts 1-silbilised

NimiSOOLAS = [ProtoSOOLAS] ;

ProtoSOOLANE = [Letter* Letter Letter Letter n e] ; ! ei tunne: upne, öine; 

NimiSOOLANE = [ProtoSOOLANE] ;

SyllMUUSEUM = [Letter* Vowel [Vowel | Consonant+] Consonant [[i Vowel] | EVow] Clmnr] |
                   [Letter* Vowel Cfš [[i Vowel] | EVow] Clmnr];        ! kahtlane: liineal (aga ok: ookean)
ProtoMUUSEUM = SyllMUUSEUM ;

NimiMUUSEUM = [ProtoMUUSEUM] ;

SyllELANIK = [Foot Consonant i k] ;   

! võiks ka nii:
! need ei tohiks olla ELANIK tüüpi
! valesti: kümnik; ...eerik, ... aga ka (valesti) nt suumik, soo+lik
BadGradeELANIK = [Consonant* Vowel [Consonant | [Cgbd Clmnr]] i k] | 
                      [Consonant* Vowel Consonant Csibilant i k] | 
                      [(Letter* Consonant) Consonant* Vowel DoubleClmnr i k] |
                      [Consonant* Vowel ShortCons [ShortCons - [l|m]] i k] |   
                      [Letter* DoubleVow Consonant i k] |                            
                      [Letter* Diphtong [Consonant - Clmnr] i k];           

! kaks silpi, kolmas välde
GradeELANIK = [Foot & [Letter* Vowel+ Consonant+ i k] & ~BadGradeELANIK] ;

EndELANIK =    [Letter* Pair Consonant* l i k] | [Letter* LongV l i k ] ;  ! ...tuslik, ealik, hoolik, dulcinealik...

!ei tunne: kümnik, suumik
ProtoELANIK = [SyllELANIK | GradeELANIK | EndELANIK];

LihtELANIK = [SyllELANIK | [Foot & [Letter* Vowel+ Consonant+ i k]] | EndELANIK];

NimiELANIK = [ProtoELANIK] ;
NimiELANIK = [LihtELANIK] ;

SyllVIRSIK = [Foot] & [Letter* [[a | e | i] [k | [n g] | [r g]]]] ;

EndVIRSIK = [Letter* Consonant^2 i k] | [Letter* Vowel t i k] ;

BadVirsik = [Letter* Vowel Consonant+ Vowel (s) l i k] | [Letter* b e r g];
ProtoVIRSIK = [SyllVIRSIK | EndVIRSIK] & ~BadVirsik; ! ei tunne: kürenaik, paranoik, stoik
LihtVIRSIK = [SyllVIRSIK | EndVIRSIK] ;

NimiVIRSIK = [ProtoVIRSIK] | [Letter* Vowel Consonant+ i c (k) ] ; ! ka Titanic, Eric
NimiVIRSIK = [LihtVIRSIK] | [Letter* Vowel Consonant+ i c (k) ] ; ! ka Titanic, Eric

! ka seviot ja patriot

SyllKABINET = [ThreeSyllV Ckpt] & [[Letter* Consonant Vowel Ckpt] | [Letter* [[Vowel Vowel] & ~LongV] Ckpt] ];
BadEndKABINET = [Letter* i k];

! puuslak, kotlet, s.t. 2-silbilised
ThirdGradeKABINET = [[[Consonant* [LongV | [Vowel+ Consonant* Ckpt]] Consonant* Vowel Ckpt]] & [?* Consonant Consonant Vowel Ckpt]];

ProtoKABINET = [[SyllKABINET | ThirdGradeKABINET] & ~BadEndKABINET] | [Consonant* Vowel Ckpt];
! mitte_kabinet hulka kuulub palju valesid, aga kabinet alla ei kuulu nt tuk-tuk...

NimiKABINET = [ProtoKABINET] ;

SyllMAGUS = [Consonant* Vowel ShortCons i n] | [Consonant* Vowel ([Vowel | Consonant]) Consonant i t s];  ! sabin, koorits nagu KAVA ja PERE...
ProtoMAGUS = [SyllMAGUS] ;

NimiMAGUS = ProtoMAGUS ;

ProtoLOHAKAS = [[Letter* Letter Vowel k a s] | [Letter* Letter Letter j a s]] & ~[Consonant* Vowel [j|k] a s];

! polegi vaja 
!NimiLOHAKAS = [ProtoLOHAKAS] ;

SyllREDEL = [Letter* Consonant] & [[Letter* Foot] | [Consonant* [i Vowel] Consonant+]] & ~BadEndKABINET & ~[Letter* Consonant Vowel s] & ~ProtoMUUSEUM ;

EndREDEL =  [Letter* Vowel Consonant Consonant+ e [l|r]] | [Letter* Vowel Consonant* Cnonsonor [l|r]];  ! minister, Dnestr, Panagl
AlsoREDEL = [Consonant* Vowel+ [[[Consonant - l] l] | [[Consonant - r] r]]] |
                 [Consonant* Vowel Vowel [n|r] d]; !  kreml, loend

ProtoREDEL = [SyllREDEL | EndREDEL | AlsoREDEL] ;

NimiREDEL = [ProtoREDEL] | [Letter* Vowel [Vowel | Clmnr] s k];  ! ka Tomsk, Baltiisk; ei tunne Stuart ega Sinead

SyllTAUD = [Letter* Consonant] & ~[Letter* Vowel Consonant+ Vowel s] & ~[Letter* Vowel Consonant+ [i Vowel] s] & ~[Letter* Consonant Vowel Ckpt] &
                ~[Letter* LongV Consonant+ Vowel ShortCons]  & ~ProtoMUUSEUM & ~[Letter* k o n d];
AlsoTAUD = [Consonant* Vowel+ Consonant Vowel [[l l] | [s s]] Vowel Clmnr] ;  ! emissar, patisson, leveller

ProtoTAUD = [SyllTAUD | AlsoTAUD] ;

NimiTAUD = [ProtoTAUD] | [Letter* Vowel g r a d] ;  ! ka Beograd

!----
! verbs

RABELEMA = [Consonant* Vowel Consonant+ e l e ] ;
HAKKLE = [[[Foot & [Letter* Consonant l e]] ] & ~[Foot l e ]] ; 
